【裁判字號】    92,上訴,338
【裁判日期】    921028
【裁判案由】    偽造有價證券等
【裁判全文】
臺灣高等法院臺南分院刑事判決              九十二年度上訴字第三三八號   Ｃ
      上  訴  人
      即  被  告  丙  ○  ○
      指定辯護人  本院公設辯護人  丁  ○  ○
右上訴人因偽造有價證券等案件，不服臺灣臺南地方法院九十一年度訴字第一一二六
號中華民國九十二年一月三十日第一審判決（起訴案號：臺灣臺南地方法院檢察署九
十一年度偵字第九０一九號），提起上訴，本院判決如左：
      主      文
原判決撤銷。
丙○○意圖供行使之用，而偽造有價證券，處有期徒刑參年陸月。
如附表編號一所示之本票壹紙及編號二至四所示「支票背書」、「具結書」、「切結
書」上「乙○○」印文及署名暨「乙○○」之印章壹枚，均沒收。
      事      實
一、丙○○曾犯偽造有價證券及侵占等罪，經本院判處有期徒刑一年八月確定，嗣減
    為有期徒刑十一月，於八十年十月六日執行完畢（不構成累犯），仍不思悔改，
    於任職甲○○○保險股份有限公司（下稱甲○○○）赤崁通訊處業務經理期間之
    九十年二月間，介紹原為南山人壽保險股份有限公司（下稱南山人壽）之同事乙○○至甲○○○工作，甲○○○當時允諾之條件為乙○○仍在臺中上班，且由甲○○○核給變換工作造成的績效損失即財務補助金計新臺幣（下同）二十五萬元
    （扣繳所得稅後為二十三萬五千元），惟乙○○必須在甲○○○任職滿一年且達
    到一定業績之條件後，始可保有這筆財務補助金，乙○○應允，即由丙○○擔任
    介紹人申請報聘，自九十年三月底起擔任甲○○○業務經理，惟任職一星期後，
    乙○○尚未領取財務補助金即因甲○○○之工作環境不合性向，而委請丙○○向
    甲○○○辦理辭職及離職手續，並於九十年四月四日起即未到甲○○○上班，此
    時乙○○前向甲○○○申請之財務補助金已獲核准，丙○○遂向乙○○要求借用
    該筆財務補助金，然遭乙○○以不願繼續在甲○○○任職為由而回絕，丙○○當
    時財務狀況欠佳，為達領取該筆財務補助金之目的，竟隱暪乙○○已辭職之訊息
    ，先於不詳地點盜刻乙○○之印章一枚，再基於偽造私文書之概括犯意，先於九
    十年四月九日在甲○○○製發之「申請預借委任業務人員財務補助金具結書」及
    「切結書（業務經理）」上，偽簽「乙○○」署名及以該偽刻之印章偽造「乙○○」印文後，偽造乙○○名義出具之「申請預借委任業務人員財務補助金具結書
    」及「切結書」，並意圖供行使之用，於九十年四月十二日，偽簽「乙○○」署
    名及偽造「乙○○」印文於票號五三三六五六號之本票上，偽造乙○○名義簽發
    面額為二十五萬元，發票日為九十年四月十二日之本票一紙，寄回甲○○○行使
    ，致甲○○○誤認乙○○仍欲繼續任職，乃陷於錯誤而簽發同年月二十三日指名
    支付乙○○，面額為二十三萬五千元，付款人為慶豐商業銀行儲蓄部之支票一紙
    ，寄至甲○○○赤崁通訊處，由丙○○代為領取後，丙○○即自行偽簽乙○○署
    名於該支票背面使成一委託取款之私文書後，委託不知情而任職在臺南縣西港鄉
    農會後營分部之朋友郭貴蘭代收上開支票，經提示兌領後，即由丙○○以之清償
    他人債務或供己花用殆盡，均足生損害予乙○○及甲○○○，其所偽造之本票及
    「支票背書」、「具結書」、「切結書」等均詳如附表所示。嗣甲○○○因乙○○未繼續任職以其持有乙○○名義簽發之前揭本票在臺灣臺中地方法院對乙○○
    聲請本票裁定（九十一年度票字第三七七八號），乙○○始知遭丙○○偽造本票
    ，乃於同院對甲○○○提起確認本票債權不存在之訴訟（九十一年度中簡字第一
    ０二二號）而獲勝訴判決確定後，甲○○○始知上情。
二、案經甲○○○訴由台灣台南地方法院檢察署檢察官偵查起訴。
      理      由
一、訊據被告丙○○（下稱被告）固供認簽發前揭乙○○名義之本票據以向甲○○○
    領取財務補助金花用，惟矢口否認有何偽造有價證券及偽造文書犯行，辯稱：乙○○之本票是乙○○授權伊簽發，向甲○○○領取之款項亦係乙○○答應出借云
    云。
二、經查被告於九十年四月九日在甲○○○以乙○○之名出具「申請預借委任業務人
    員財務補助金具結書」及「切結書」，並於九十年四月十二日，以乙○○之名簽
    發一紙面額二十五萬元之本票，提出於甲○○○，領取甲○○○簽發指名支付乙○○面額為二十三萬五千元之支票，嗣後提示兌領以之清償他人債務或供己花用
    殆盡等事實，除被告前揭自白外，並有如附表編號一所示之本票壹紙及編號二至
    四所示之「支票背書」、「具結書」、「切結書」等在卷足稽，而被告領取甲○○○交付之前揭支票後如何指示郭貴蘭將之存入其配偶徐再慶帳戶後，再分筆匯
    入陳沛苹、施建福及被告本人帳戶，以清償他人借款或供己花用，除被告供述明
    確核與證人郭貴蘭證述情節相符外，更有郭貴蘭所提西港鄉農會交易明細表一紙
    、徐再慶提款憑條一紙、匯款申請書影本三紙在卷可佐。被告雖辯稱其係在乙○○授權下簽發前揭文書及本票，乙○○並同意出借該筆財務補助金，惟此為乙○○堅詞否認，且乙○○於九十年四月四日起即未到甲○○○上班，此有甲○○○
    所提供之業務人員簽到紀錄在卷可稽（見本院卷第四十八頁），其既已離職自無
    可能再於九十年四月九日及四月十二日簽署附表所示之文書及本票向甲○○○領
    取財務補助金之理，又乙○○若有意將該筆財務補助金借予被告使用，衡情亦必
    待領得補助金後始離職，否則於離職後仍允許被告領取補助金與乙○○本人詐欺
    無異，日後必將受甲○○○追償興訟，更因領取此筆財務補助金師出無名而導致
    人格信用破產，被告空言所辯，因與常情有違，顯為卸責之詞，不足採信。此外
    ，並有乙○○之民事起訴狀影本、臺灣臺中地方法院九十一年度票字第三七七八
    號裁定書及同院九十一年度中簡字第一０二二號判決書、乙○○在甲○○○之業
    務經理委任書、被告在甲○○○之聘僱契約書、轉敘人員報聘完成照會一覽表、
    被告代為領收乙○○支票之簽收文件等資料在卷可查，被告偽簽乙○○署名及偽
    造其印文於附表所示之本票及各類文書上，提示甲○○○原欲交付予乙○○之支
    票，自足生損害予乙○○及甲○○○之權益，本案事證明確，被告犯行堪予認定
    ，應予依法論科。
三、按本票為有價證券，被告意圖供行使之用，偽造乙○○名義簽發本票，據以向甲○○○領取二十三萬五千元之支票兌領所為，係犯刑法第二百零一條第一項之偽
    造有價證券罪，又甲○○○之「申請預借委任業務人員財務補助金具結書」及「
    切結書（業務經理）」暨前揭二十三萬五千元支票上關於乙○○之簽名背書，均
    屬私文書，被告偽簽「乙○○」署名及以偽刻之印章偽造「乙○○」印文於其上
    ，先後提出行使所為，係犯刑法第二百十六條行使第二百十條之偽造私文書罪，
    其向甲○○○詐領支票兌領花用所為，係犯刑法第三百三十九條第一項詐欺取財
    罪。其偽造印章、印文、署名乃係偽造有價證券、偽造私文書之階段行為，其行
    使偽造有價證券之輕行為為偽造之重行為所吸收，其偽造私文書之低度行為亦為
    行使偽造私文書之高度行為所吸收，均不復另論，公訴人認被告另犯刑法第二百
    十七條第一項之偽造印章、印文、署名罪，尚有未洽。又被告先後行使偽造之「
    申請預借委任業務人員財務補助金具結書」及「切結書（業務經理）」暨前揭二
    十三萬五千元支票上關於乙○○之簽名背書，其多次犯行之時間密接，手法相同
    ，所犯構成要件相同，顯係基於概括犯意為之，應依刑法第五十六條連續犯之規
    定論以一罪。被告所犯偽造有價證券、行使偽造私文書及詐欺取財等三罪間，有
    方法結果之牽連關係，依刑法第五十五條規定，應論以牽連犯，並從一重之偽造
    有價證券罪處斷。公訴人就被告行使偽造之「申請預借委任業務人員財務補助金
    具結書」及「切結書（業務經理）」部分，雖未於起訴書中論及，惟此與其起訴
    部分有連續犯之裁判上一罪關係，本院自得併予審理，併此敘明。
四、原審以被告罪證明確，而予以論罪科刑，固非無見，惟被告另有行使偽造之「申
    請預借委任業務人員財務補助金具結書」及「切結書（業務經理）」犯行，原審
    未予論究，尚有未洽，另被告將所偽造之二十五萬元本票交付甲○○○，再詐得
    甲○○○簽發之二十三萬五千元支票，二行為可分，原審認被告行使偽造有價證
    券當然包含詐欺性質，而不另論詐欺取財罪，見解亦有可議，被告上訴意旨空言
    否認犯罪，雖無足取，惟原判決既有前述瑕疵，即屬無可維持，應由本院予以撤
    銷改判。爰審酌被告素行、犯罪之動機、目的、手段及所造成危害、所得利益、
    犯罪後態度等一切情狀，處如主文第二項所示之刑，以資懲儆。又被告偽刻乙○○之印章雖未經扣案，惟不能證明已經滅失，其偽造如附表編號一所示之本票一
    紙（含其上之「乙○○」印文及署名），應依刑法第二百零五條宣告沒收。附表
    編號二至四所示「支票背書」、「具結書」、「切結書」上「乙○○」印文及署
    名暨「乙○○」之印章壹枚，均依刑法第二百十九條宣告沒收。
五、公訴意旨認被告右揭事實，尚犯有刑法第二百十七條第一項之偽造印章、印文、
    署名罪及刑法第三百三十五條第一項之侵占罪云云。惟被告偽造印章、印文、署
    名乃係偽造有價證券、偽造私文書之階段行為，已如前述，自不另論罪，公訴人
    認被告另犯刑法第二百十七條第一項之偽造印章、印文、署名罪，尚有未洽，另
    被告取得金額二十三萬五千元之支票，乃其向甲○○○詐得之財物，並非乙○○
    交其代領保管而持有被害人之物，亦與侵占罪之要件不合，上開部分，公訴人認
    與前揭有罪部份，有牽連犯之裁判上一罪關係，爰不另為無罪之諭知。又臺灣高
    雄地方法院檢察署聲請併案審理部分，因該案之犯罪時間與本案相距一年（九十
    一年四月與九十年四月），且犯罪手段迴異，本案且係被告向乙○○要求借用財
    務補助金被拒後，始起意犯本案，二者不能認有概括犯意，故非裁判上一罪，併
    案部分因非起訴效力所及，自應退回原檢察官依法偵辦。再被告經合法傳喚，無
    正當理由不到庭，爰不待其陳述，逕行判決，併此敘明。
據上論結，應依刑事訴訟法第三百六十九條第一項前段、第三百七十一條、第三百六
十四條、第二百九十九條第一項前段，刑法第二百零一條第一項、第二百十條、第二
百十六條、第三百三十九第一項前段、第五十五條、第五十六條、第二百零五條、第
二百十九條，罰金罰鍰提高標準條例第一條前段，判決如主文。
本案經檢察官王碧霞到庭執行職務。
中    華    民    國      九十二      年      十      月      二十八    日
                                  臺灣高等法院臺南分院刑事第二庭
                                      審判長法官  黃    崑    宗
                                            法官  林    勝    木
                                            法官  葉    居    正
右正本證明與原本無異。
如不服本判決，應於判決送達後十日內向本院提出上訴狀，其未敘述理由者並應於提
出上訴狀後十日內向本院補提理由書（應附繕本)。
                                      法院書記官  陳嘉    琍
中    華    民    國      九十二      年      十      月      二十九    日
附錄法條：
刑法第二百零一條第一項：意圖供行使之用，而偽造、變造公債票、公司股票或其他
                        有價證券者，處三年以上十年以下有期徒刑，得併科三千
                        元以下罰金。
附表：
┌──┬────────┬─────┬─────┬───────────┐
│編號│偽造之文書（有  │「乙○○」│「乙○○」│備                  註│
│    │價證券）名稱    │署名數量  │ 印文數量 │                      │
├──┼────────┼─────┼─────┼───────────┤
│一  │本票            │一枚      │ 二枚     │發票日為九十年四月十二│
│    │                │          │          │日、面額二十五萬元    │
├──┼────────┼─────┼─────┼───────────┤
│二  │支票背書        │一枚      │ 無       │發票人甲○○○於九十年│
│    │                │          │          │四月二十四日簽發、面額│
│    │                │          │          │二十三萬五千元        │
├──┼────────┼─────┼─────┼───────────┤
│三  │財務補助金具結書│一枚      │ 一枚     │九十年四月九日偽造    │
├──┼────────┼─────┼─────┼───────────┤
│四  │切結書          │一枚      │ 一枚     │九十年四月九日偽造    │
└──┴────────┴─────┴─────┴───────────┘


司法院資訊處製作；財團法人民間司法改革基金會備份。
